臺灣士林地方法院民事裁定
110年度消債抗字第4號
抗  告  人  陳正賢  
即債務人              

上列抗告人因消費者債務清理事件，對於中華民國110年1月18日
本院109年度消債清字第81號裁定提起抗告，本院裁定如下：
    主  文
抗告駁回。
抗告程序費用新臺幣壹仟元由抗告人負擔。 
    理  由
一、本件抗告意旨略以：
  ㈠原裁定以伊說明關於伊受詐騙之陳述與常情相悖，認伊有不
    實陳述及未據實報告之處，違反債務人應負之協力義務而駁
    回伊清算之聲請。查伊係遭自稱「陳宇凡」之詐騙集團成員
    詐騙，伊已於民國109年7月31日之陳報狀中檢附被詐騙匯款
    明細影本，其中詳列106年1月至107年5月遭詐騙之匯款明細
    ；復於109年11月4日陳報狀檢附更正之財產及狀況說明書，
    詳列108年3月13及18日遭詐騙之匯款明細，原裁定以匯款之
    帳戶非同一人，認伊所稱遭同一人詐騙與陳報之帳戶匯款明
    細明顯齟齬云云，惟詐騙集團於不同時間要求同一被害人匯
    款至不同之人頭帳戶，實與常情無違，是伊所稱遭「同一人
    詐騙」係指詐騙集團成員同以「陳宇凡」名義詐騙，非指匯
    款至同一人頭帳戶。
  ㈡又伊固於107年6月底已知遭詐騙新臺幣（下同）1,204萬元，
    經報案後仍無法取回損失，詎料108年間自稱「陳宇凡」之
    詐騙集團成員又再次與伊聯繫，稱其已繼承母親留下位上海
    浦東新區之公寓，價值約人民幣900萬元，惟出售前須繳納
    房屋稅金，因其無力繳納，而央請伊匯款206萬元，待房屋
    出售後，即可償還伊款項。伊因不甘前所損失之1,204萬元
    無法取回，思慮未周，遂再次誤信詐騙集團成員而匯款至其
    指定之人頭帳戶，是伊於108年3月13日及18日所匯款合計20
    6萬元，確係遭詐騙而為，並無不實陳述。另因伊前於107年
    6月22日已向派出所報案，伊因不諳法律，認前後二次詐騙
    係屬同一事件，故108年遭詐騙之206萬元後並未再向檢警單
    位提出告訴，尚難僅因伊未再次報案，即認伊所述不實。為
    此，爰依法提起抗告，求為廢棄原裁定等語。
二、按聲請更生或清算不合程式或不備其他要件者，法院應以裁
    定駁回之，但其情形可以補正者，法院應定期間先命補正；
    法院為調查事實，得命關係人或法定代理人本人到場或以書
    面陳述意見；債務人聲請清算時，應提出財產及收入狀況說
    明書及其債權人、債務人清冊；法院裁定開始清算程序前，
    得依職權訊問債務人、債權人及其他關係人，並得定期命債
    務人據實報告清算聲請前2年內財產變動之狀況；債務人違
    反前項報告義務者，法院得駁回清算之聲請，消費者債務清
    理條例（下稱消債條例）第8條、第9條第2項、第81條第1項
    、第82條分別定有明文。
三、經查：　　
  ㈠抗告人前以不能清償債務之情事，於民國109年5月29日具狀
    向本院聲請消費者債務調解，於調解不成立後聲請清算，經
    原審認有命抗告人報告聲請清算前2年間之財產變動狀況及
    信用卡消費原因之必要，而分別於同年8月27日及10月22日
    命抗告人補正，抗告人分別於同年9月10日及11月5日具狀補
    正，嗣原審以抗告人未據實陳報財產狀況，而以110年1月18
    日本院109年度消債清字第81號裁定（下稱原裁定）駁回清
    算等情，業經本院核閱109年度司消債調字第235號、109年
    度消債清字第81號等卷宗屬實。
  ㈡抗告人於調解程序中，主張遭陳宇凡詐騙，進而匯款1,171萬
    元，並提出107年9月8日自由時報報導為證【109年度司消債
    調字第235號卷（下稱司消債調卷）第35頁】，其後並提出
    資金來源流向圖及被詐騙匯款明細（司消債調卷第88、89頁
    ），而說明迄至107年5月28日遭詐騙之事實，但依上開資金
    來源流向圖及被詐騙匯款明細內容，並未述及於108年1月出
    售農地獲取價金之事實。經原審於109年8月27日裁定【見10
    9年度消債清字第81號卷（下稱消債清卷）第14、15頁】命
    抗告人報告聲請清算前2年之財產變動狀況，抗告人於109年
    9月10日以民事陳報狀（見消債清卷第66頁）說明將坐落臺
    南市官田區數筆農地以580萬元出售，扣除清償部分債務後
    ，餘額146萬元，惟該146萬元遭詐騙集團成員騙走等語。嗣
    原審依抗告人所提郵局存摺，於109年10月22日裁定（見消
    債清卷第174、175頁）命抗告人說明其中數筆匯入金錢之緣
    由，抗告人再以109年11月5日陳報狀（見消債清卷第177、1
    78）改稱出售土地獲取價金670萬3,000元，扣除仲介費用及
    清償部分債務後，餘款206萬元於108年3月遭詐騙集團騙走
    等情。依抗告人所陳上述情形，可知抗告人於調解、清算程
    序之初，刻意隱匿出售土地之所得，待原審命其說明後，原
    審依其郵局帳戶往來金錢流向命其說明時，始據實說明出售
    之真正價格。惟關於出售土地獲取價金之流向，初稱清償部
    分債務後，餘款146萬元遭詐騙，嗣又改稱餘款206萬元詐騙
    集團騙走，足見抗告人於程序中自始未據實說明其財產狀況
    。
  ㈢抗告人抗告意旨中，陳稱於108年3月間，陳宇凡所屬詐騙集
    團成員再次聯繫抗告人，表示將與上海富商結婚後移居美國
    洛杉磯，同時因繼承母親上海公寓，於赴美前欲出售公寓，
    但無力繳納稅金，遂向抗告人借款，抗告人因此陷於錯誤而
    匯款206萬元云云。但依抗告人所提陳宇凡之自動櫃員機帳
    戶餘額照片、上海房產或移民申請表等資料，均不足以證明
    係抗告人於108年3月間詐騙集團成員提出。且抗告人所提與
    詐騙集團成員之LINE對話截圖，內容僅為：「你那裡來的兩
    百萬元。（賣農地的前會給妳。忘了嗎）對啊」，亦無傳送
    時間或前後文以資對照，難認與抗告人所述詐騙情形相關。
    況依前述，抗告人於調解程序中所提資金來源流向圖及被詐
    騙匯款明細，僅稱自106年1月至107年5月遭詐騙1,204萬元
    ，並未提及於108年間又遭詐騙之事實。復依上開自由時報
    報導內容：『警方調查，住在台北市的陳男，退休後賦閒在
    家，2016年11月底，接到曾教過的「陳姓女學生」電話，對
    方哭說自己人在中國，母親因天津氣爆過世，急需用錢，由
    於對方說得可憐，又稱其母親有大筆遺產，只是錢被卡住了
    ，陳男心想要幫助年輕人，從2017年1月起，連續轉帳到對
    方指定戶頭。過程中對方說處理完後市，就可以還錢，接著
    又以其母有2,000萬人民幣存款，需先繳稅才可以繼承，但
    是金額太大，需申請金卡才可領取，以及錢卡在銀行，要飛
    到洛杉磯處等理由，讓被害人前後匯出1,171萬元』，就陳宇
    凡所屬詐騙集團成員謊稱母親過世後繼承大筆遺產，需繳納
    大額稅金始得領取，致抗告人陷於錯誤之手法，與抗告意旨
    所稱108年間再次接獲該詐騙集團成員來電佯稱需繳納房屋
    稅金一事，詐騙手法如出一轍。且依抗告人所提陳宇凡之自
    動櫃員機帳戶餘額照片，顯示帳戶可用餘額高達人民幣947
    萬5,000元，則陳宇凡既有相當資力，又豈有向抗告人借款2
    06萬元以繳納房屋稅金之必要。抗告人既已於107年6月向警
    方報案，應已有高於一般遭詐騙之人之認識，抗告人前既有
    向警察機關報案，豈有於108年3月再遭同一方式詐騙，是抗
    告人所述108年3月再遭詐騙集團成員欺騙一事，顯不可採。
  ㈣消債條例之立法目的，在於妥適調整債務人與債權人及其他
    利害關係人之權利義務關係，保障債權人之公平受償，並謀
    求債務人經濟生活之重建。是債務人關於其財產及收入狀況
    ，自應依實際狀況翔實說明，俾使衡量債務人之真正清償能
    力，使債權人債權獲得最大保障之同時，亦重建債務人之經
    濟生活。抗告人自聲請消費者債務調解至清算程序，一再隱
    匿其所得來源與流向，其故意違反據實說明義務一節，此
    部分應堪認定。 
四、綜上所述，本件抗告人因有消債條例第82條據實說明義務，
    原審因而駁回抗告人清算之聲請，於法並無違誤，抗告人仍
    執前詞，提起抗告，為無理由，應予駁回。 
五、據上論結，本件抗告為無理由，依消費者債務清理條例第15
    條，民事訴訟法第495條之1第1項、第449條第1項、第95條
    、第78條，裁定如主文。 
中　　華　　民　　國　　110 　年　　11　　月　　24　　日
                民事第二庭審判長法  官  陳  章  榮
                                法  官  陳  菊  珍
                                法  官  辜  漢  忠
以上正本係照原本作成。
如不服本裁定，僅得於收受本裁定正本送達後10日內，以適用法
規顯有錯誤為理由，向本院提出再抗告狀（須按他造當事人之人
數附繕本及繳納再抗告裁判費新臺幣1,000 元）。再抗告時應提
出委任律師或具有律師資格之人之委任狀；委任有律師資格者，
另應附具律師資格證書及釋明委任人與受任人間有民事訴訟法第
466條之1 第1 項但書或第2 項所定關係之釋明文書影本。
中　　華　　民　　國　　110 　年　　11　　月　　24　　日
                                書記官  潘  盈  筠